【裁判字號】    98,家抗,8
【裁判日期】    980911
【裁判案由】    繼承表示
【裁判全文】
臺灣嘉義地方法院民事裁定  98年度家抗字第8號
抗  告  人  甲○○
代  理  人  丙○○
相  對  人  乙○○    生前住嘉.
上列抗告人因繼承表示事件，對於中華民國98年4月20日本院所
為第一審98年度聲繼字第1號民事裁定，提起抗告，本院家事法
合議庭裁定如下：
    主  文
原裁定廢棄。
抗告人繼承表示准予備查。
抗告費用新臺幣1,000元由抗告人負擔。
    理  由
一、抗告意旨略以：本件相對人乙○○在大陸並未結婚，亦無兒
    子，而馬殿奎為馬長文之兒子，乙○○回大陸係依照民間習
    俗，由馬殿奎做乙○○兒子，兩造並未辦理收養，所以馬殿
    奎並無繼承權，且乙○○寫給抗告人的信中，有提到馬殿奎
    為侄兒；又馬殿奎聲明書中有提到伊係按民間傳統作乙○○
    之養子，而無任何法律文件，可知乙○○與馬殿奎之養父子
    關係並無完成法律收養程序，因此抗告人是唯一合法繼承人
    ，原審未詳調查，而逕予駁回抗告人之聲請，實有未當，爰
    依法提出抗告，請將原裁定廢棄，依法為准予繼承等語。
二、按抗告法院認抗告為有理由者，應廢棄原裁定，自為裁定，
    必要時得命原法院或審判長更為裁定，非訟事件法第46條準
    用民事訴訟法第436條之1第3項，復準用第492條規定甚明。
三、本件原審以抗告人所提出之中華人民共和國河北省保定市公
    證處 (2007)保一證民字第0800號親屬關係公證書1份、財團
    法人海峽交流基金會證明2份、委託書1件等文件，固可證明
    抗告人係被繼承人之胞弟，惟經原審依職權向行政院國軍退
    除役官兵輔導委員會嘉義榮民服務處（下簡稱嘉義榮民服務
    處）函查被繼承人乙○○所遺留之文件、基本資料等相關資
    料，查悉抗告人雖為被繼承人乙○○之胞弟，然被繼承人乙
    ○○在大陸之親屬尚有兒子馬殿奎一人，故依民法第1138條
    之規定，抗告人係第三順位之繼承人，而被繼承人之子馬殿
    奎則係第一順位繼承人，故其聲明非有理由，而駁回抗告人
    之聲請，固非無據。惟查：
（一）按收養之成立及終止，依各該收養者被收養者設籍地區之
      規定，臺灣地區與大陸地區人民關係條例第56條第1項定
      有明文。次按「收養應以書面為之，並向法院聲請認可」
      、「收養應向縣級以上人民政府民政部門登記。收養關係
      自登記之日起成立。」，我國民法第1079條第1項及中華
      人民共和國收養法第15條第1項分別定有明文。是依上開
      法律規定，本件被繼承人乙○○與馬殿奎間之收養關係是
      否成立，即應依我國法及中國大陸地區有關收養法令之規
      定，核先敘明。
（二）經原審依職權向嘉義榮民服務處函查被繼承人乙○○所遺
      留之文件、基本資料等相關資料，查悉被繼承人乙○○在
      大陸之親屬尚有兒子馬殿奎一人乙情，固有嘉義榮民服務
      處98年1月17日嘉榮服字第0980000154號函所檢附乙○○
      之單身榮民親屬及權益交代表影本附卷可按，且「聲明人
      ：馬殿奎（曾用名馬殿魁），男，1944年10月20日出生，
      現住河北省唐縣石門鄉名門村2組25號，身份證編號：000
      000000000000000。我叫馬殿奎，我的養父是乙○○（曾
      用名馬長雙，男，1928年10月10日出生，于2006年9月25
      日在台灣死亡，生前住台灣省嘉義縣民雄鄉東湖村8鄰東
      勢湖69號之20）生前未婚亦無子女，我是在1991年3月乙
      ○○返鄉探親時，他要求將我過繼給他做養子，按照家鄉
      傳統風俗習慣，並徵得族人們的同意，我過繼給叔叔乙○
      ○為養子，養父乙○○八次返鄉都住在我家，一直由我照
      料至其返台。在養父乙○○最後一次返鄉探親，即2006年
      4月決定定居大陸家鄉，在台辦理手續過程中，不幸病逝
      ，我擬去台灣領取我養父乙○○的骨灰，我保證上述聲明
      是真實的，如有不實，我願承擔一切法律責任。」等情，
      固有抗告人提出馬殿奎所聲明並經財團法人海峽交流基金
      會於98年9月2日以（98）核字第086201號認證之（2009）
      保一證民字第0964號公證書1份附卷可參，惟依上開我國
      民法第1079條第1項及中華人民共和國收養法第15條第1項
      之規定，馬殿奎並未提出其與本件被繼承人乙○○之收養
      關係業經我國法院認可及中華人民共和國縣級以上人民政
      府民政部門登記之相關文件，且於前揭公證書中亦提及馬
      殿奎與乙○○間之收養關係，僅係依照家鄉傳統風俗習慣
      ，並徵得族人們的同意等語，是揆諸前揭說明，馬殿奎與
      乙○○間之收養關係既未向我國法院聲請認可，復未向中
      華人民共和國縣級以上人民政府民政部門為收養之登記，
      是其2人間自難謂已合法成立收養關係，準此，馬殿奎並
      非本件被繼承人乙○○之養子，即非其繼承人乙情，應可
      認定。
（三）依抗告人於原審提出業經財團法人海峽交流基金會於96年
      12月27日以（96）核字第081050號認證之西元2007年9月1
      8日之河北省保定市第一公證處 (2007)保一證民字第0800
      號親屬關係公證書所載：「茲證明乙○○（又名馬長雙，
      男，1928年10月10日出生，于2006年9月25日在台灣死亡
      ，生前住台灣省嘉義縣民雄鄉東湖村8鄰東勢湖69號之20
      ）去台灣前未結婚亦無子女，其直系親屬及旁系血親共有
      以下五人：分別為被繼承人之父親馬如景、母親賈氏、哥
      哥馬長文、馬長武（以上4人均已死亡）、被繼承人之弟
      弟甲○○即馬孟喜」等語，有前述認證證明及公證書附卷
      可參，而經本院審核上述文件內乙○○之年籍資料與抗告
      人提出於原審公證書之年籍資料均屬相同，復觀以前開公
      證書所載乙○○於2006年9月25日死亡，核與本件被繼承
      人乙○○戶籍謄本及附於原審卷內之嘉義榮民服務處所載
      列之乙○○基本資料相符，足見前揭公證書上所載抗告人
      實為被繼承人乙○○之弟乙情屬實。
（四）綜上，抗告人確實為被繼承人乙○○之胞弟無訛，而馬殿
      奎與乙○○間之收養關係既未經我國法院認可，復未向中
      華人民共和國縣級以上人民政府民政部門為收養之登記，
      其2人間尚難認已合法成立收養關係，復如前述，且乙○
      ○未婚、無子女，及其父母、兄弟均業已死亡乙情，有前
      開公證書及繼承系統表可證，抗告人自屬乙○○之遺產繼
      承人，原審未與詳查而駁回抗告人聲請，自有未合，抗告
      意旨指摘原裁定不當，求予廢棄，洵屬有據，爰將原裁定
      廢棄，並裁定如主文所示。
四、據上論結，本件抗告為有理由，依非訟事件法第46條、第21
    條第1項前段，裁定如主文。
中    華    民    國    98    年    9     月    11    日
                  家事法庭審判長法  官  曾文欣
                                法  官  李文輝
                                法  官  黃仁勇
上正本係照原本作成。
如不服本裁定應於裁定送達後十日內，依非訟事件法第45條「非
以適用法規顯有錯誤為理由，不得再抗告」之規定向本院提出抗
告理由狀。
中    華    民    國    98    年    9     月    11    日
                                書記官  孫靜芳


司法院資訊處製作；財團法人民間司法改革基金會備份。
